【裁判字號】    98,重訴緝,3
【裁判日期】    981117
【裁判案由】    違反毒品危害防制條例
【裁判全文】
臺灣屏東地方法院刑事判決             98年度重訴緝字第3號
公  訴  人  臺灣屏東地方法院檢察署檢察官
被      告  丙○○
                    （現另案羈押於臺灣屏東看守所）
選任辯護人  張賜龍律師
上列被告因違反毒品危害防制條例案件，經檢察官提起公訴（94
年度偵字第3294號），本院判決如下：
    主  文
丙○○無罪。
    理  由
壹、證據能力部分：
一、關於證人即共同被告甲○○於警詢時陳述之證據能力：
    按被告以外之人於審判外之言詞或書面陳述，除法律有規定
    者外，不得作為證據，刑事訴訟法第159 條第1 項定有明文
    。惟被告以外之人於審判中所在不明而無法傳喚或傳喚不到
    者，其於檢察事務官、司法警察官或司法警察調查中所為之
    陳述，經證明具有可信之特別情況，且為證明犯罪事實之存
    否所必要者，得為證據，刑事訴訟法第159 條之3 第3 款亦
    有明定。查證人即共同被告甲○○於本院審理中，經依其戶
    籍地址送達傳票及派警拘提均未到庭，有其個人基本資料查
    詢結果、送達證書、拘票、報告書各1 紙在卷可佐（見本院
    卷第45、55、79、81頁），而自形式上觀察其於司法警察調
    查中所為之陳述，就警詢筆錄之製作過程而言，尚無不可信
    之瑕疵，復審酌其於警詢時陳述之原因、始末、態度及其與
    被告之關係、交往情形等外部情狀，認該陳述應為不具有計
    劃性、動機性或感情性等變異因素在內之客觀陳述，並無設
    詞誣陷被告之情形，是其警詢時陳述之任意性、信用性已獲
    確保，而具有較可信之特別情況；末參以其證述內容，既係
    攸關被告丙○○有無製造第二級毒品犯行之認定，而為證明
    犯罪事實之存否所必要，揆諸前揭規定，證人即共同被告甲
    ○○於警詢之陳述，自得為證據。
二、關於證人即共同被告甲○○於偵訊及羈押訊問時陳述之證據
    能力：
    次按刑事訴訟法第158 條之3 規定：「證人、鑑定人依法應
    具結而未具結者，其證言或鑑定意見，不得作為證據。」所
    謂「依法應具結而未具結者」，係指檢察官或法官依刑事訴
    訟法第175 條之規定，以證人身分傳喚被告以外之人（證人
    、告發人、告訴人、被害人、共犯或共同被告）到庭作證，
    或雖非以證人身分傳喚到庭，而於訊問調查過程中，轉換為
    證人身分為調查時，此時其供述之身分為證人，則檢察官、
    法官自應依本法第186 條有關具結之規定，命證人供前或供
    後具結；若檢察官或法官非以證人身分傳喚而以共犯、共同
    被告身分傳喚到庭為訊問時，其身分既非證人，即與「依法
    應具結」之要件不合，縱未命其具結，純屬檢察官或法官調
    查證據職權之適法行使，當無違法可言。而前揭不論本案或
    他案在檢察官或法官面前作成未經具結之陳述筆錄，係屬被
    告以外之人於審判外之陳述，本質上屬傳聞證據，即得適用
    刑事訴訟法第159 條之1 之規定，而認定其證據能力之有無
    （最高法院97年度臺上字第2175號、第1373號判決意旨參照
    ）。查證人即共同被告甲○○於本院羈押訊問時向法官所為
    之陳述，依刑事訴訟法第159 條之1 第1 項之規定，即有證
    據能力；至其於偵查中向檢察官所為之陳述，尚無證據可證
    明有顯不可信之情況，其更於民國94年8 月9 日偵訊時與被
    告丙○○當面對質，有該份訊問筆錄在卷可佐（見偵卷第79
    頁），是證人即共同被告甲○○於偵查中向檢察官所為之陳
    述，依同條第2 項之規定，亦有證據能力。
三、關於警方於屏東縣春日鄉○○段218 號山地保留地扣押所得
    物品之證據能力：
  (一)按警察職權行使法第6 條第1 項，雖規定警察於公共場所或
    合法進入之場所，得對於在場人員「查證其身分」，但此種
    身分調查，僅止於同法第7 條所定之必要措施；警察人員倘
    欲基於司法警察（官）之身分蒐集犯罪事證，對於在場人員
    之身體、物件、電磁紀錄、住宅或場所為搜索、扣押處分，
    仍應遵循刑事訴訟法第11章關於搜索及扣押之規定，並依其
    具體情形，由法院予以事先或事後之審查，非謂因有警察職
    權行使法之規定，而得規避（最高法院96年度臺上字第1885
    號判決意旨參照）。查本件警方未持法院核發之搜索票，而
    於94年7 月1 日10時30分許至屏東縣春日鄉○○段218 號山
    地保留地扣得之物品，雖據證人即屏東縣政府警察局枋寮分
    局建興派出所巡官乙○○於本院審理時證稱：當時有經過當
    事人同意開門讓警方進去，故應該不算搜索，而是執行臨檢
    云云（見本院卷第92頁左面），同派出所警員黃志煌出具之
    偵查報告亦謂：本件係於上開時、地執行臨檢時查獲云云（
    見警卷第3 頁），惟卷內既未見警方製作之臨檢記錄表，且
    觀諸警方其後於上開處所扣押物品之舉措，顯已逾警察職權
    行使法第6 條第1 項規定查證在場人員身分之範圍，而屬於
    蒐集犯罪事證，為偵查犯罪所實施之強制處分，自不得假臨
    檢之名、行搜索之實，仍須受刑事訴訟法第130 條、第131
    條、第131 條之1 等無令狀搜索規定之要件及程序之限制，
    先予指明。
  (二)再按刑事訴訟法第131 條第4 項規定：「第1 項、第2 項之
    搜索執行後未陳報該管法院或經法院撤銷者，審判時法院得
    宣告所扣得之物，不得作為證據」，立法理由係以：對於逕
    行搜索後所取得之證據，如未陳報法院或經法院撤銷者，不
    應不分情節，一概強制排除其證據能力，應依比例原則及法
    益均衡原則加以權衡，以避免僅因程序上微小瑕疵，致使許
    多與事實相符之證據，無例外被排除，爰增訂第4 項之規定
    ，使審判時法院於斟酌人權保障及公共利益之均衡原則下，
    作為認定證據能力有無之標準，以兼顧理論及實際，而應需
    要；此與刑事訴訟法第158 條之4 明文規定：「除法律另有
    規定外，實施刑事訴訟程序之公務員因違背法定程序取得之
    證據，其有無證據能力之認定，應審酌人權保障及公共利益
    之均衡維護」，同其趣旨（最高法院96年度臺上字第1770號
    判決意旨參照）。查本件係因警方於94年6 月25日接獲民眾
    電話檢舉，得知於上開地點有疑似製毒工廠之臭味，俟派員
    前往查探並確認位置後，於94年7 月1 日10時30分許到場，
    見共同被告即在場之上開地點承租人甲○○神色慌張，而得
    其同意後入內，並扣得如附表一所示之物之經過，除經證人
    乙○○於本院審理時結證明確（見本院卷第91至96頁），另
    有警員黃志煌出具之偵查報告1 份（見偵卷第59至64頁）在
    卷可佐，則警方因有明顯事實足信有人在上開地點犯罪而情
    形急迫，於上開地點逕行搜索後，雖未於3 日內向法院陳報
    ，與刑事訴訟法第131 條第3 項規定不合，但該違法搜索取
    得之證據有無證據能力之認定，仍應審酌人權保障及公共利
    益之均衡維護。本院審酌警方係因誤認渠等於上開時、地所
    為屬於臨檢，而非搜索，即非惡意、恣意違法取證，且當時
    共同被告甲○○係自願開門接受警方入內察看，警方並未施
    以強制力，對共同被告甲○○權利之侵害並非嚴重，該違法
    取證行為並不因此導致人身自由之保護被終局破壞，使用該
    證據亦不因此加深或擴大損害；另斟酌警方係因合理相信倘
    非迅速執行搜索，現場之證據將被湮滅隱匿，及警方一面把
    守現場、一面聲請搜索票，可能面臨之危險，並考量聲請搜
    索票所花費之時間等因素，反觀製造毒品之犯罪，對國人身
    心健康及社會治安危害至鉅，二者相較，容許該違法搜索扣
    得之物得為被告等犯行之證據，難認有失衡之虞；況該搜獲
    之物，依法定程序亦可發覺，禁止使用該扣押物，因此得抑
    制日後違法搜證之效果有限；並考量被告等在訴訟上防禦不
    利益之程度等情，而為權衡結果，因認本件於屏東縣春日鄉
    ○○段218 號山地保留地搜索所扣得之物，均具證據能力。
四、關於鑑定報告之證據能力：
    按鑑定之經過及其結果，應命鑑定人以言詞或書面報告；法
    院或檢察官得囑託醫院、學校或其他相當之機關、團體為鑑
    定，或審查他人之鑑定，準用前開規定，刑事訴訟法第206
    條第1 項、第208 條第1 項前段定有明文。依此，檢察官對
    於偵查中之案件認須實施鑑定者，固應就具體個案，選任鑑
    定人或囑託鑑定機關（團體）為之；但對於司法警察機關調
    查中之案件，或有量大或急迫之情形，為因應實務之現實需
    求，如檢察官針對該類案件之性質（例如：查扣之毒品必須
    檢驗其成份、對於施用毒品之犯罪嫌疑人必須檢驗其體內有
    無毒品代謝反應等），認為當然有鑑定之必要者，經參考法
    務部92年5 月20日法檢字第092080203 號函送之法務部「因
    應刑事訴訟法修正工作小組」研討之刑事訴訟法修正相關議
    題第21則之共識結論，以及司法院於92年8 月1 日舉行之刑
    事訴訟法新製法律問題研討會第3 則法律問題研討結果之多
    數說，基於檢察一體原則，得由該管檢察長對於轄區內之案
    件，以事前概括選任鑑定人或囑託鑑定機關（團體）之方式
    ，俾便轄區內之司法警察官、司法警察對於調查中之此類案
    件，得即時送請事前已選任之鑑定人或囑託之鑑定機關（團
    體）實施鑑定，該鑑定人或鑑定機關（團體）亦應視同受承
    辦檢察官所選任或囑託而執行鑑定業務，其等出具之書面鑑
    定報告應屬刑事訴訟法第206 條所定之傳聞例外，當具有證
    據能力（法務部92年9 月1 日法檢字第0920035083號函參照
    ）。從而，本件扣案之氯水及蒸餾器、燒杯、塑膠水瓢、藥
    水等物，經查獲機關即屏東縣政府警察局枋寮分局依臺灣屏
    東地方法院檢察署檢察長事前概括選任之鑑定機關名冊，而
    送內政部警政署刑事警察局鑑定，該鑑定機關出具之鑑定書
    自具有證據能力。
貳、實體認定部分：
一、公訴意旨略以：被告丙○○明知甲基安非他命為毒品危害防
    制條例第2 條第2 項第2 款所列之第二級毒品，不得非法製
    造，竟夥同被告甲○○及一名不詳人士，共同基於製造第二
    級毒品甲基安非他命之犯意聯絡，自94年1 月20日起，由被
    告丙○○提供製造甲基安非他命技術指導、設備器具及麻黃
    素（麻黃，Ephedrine ）、氯水等原料，被告甲○○則提
    供其承租於屏東縣春日鄉○○段218 地號山坡保留地上之工
    寮為製造地點，伺機共同製造甲基安非他命。期間於94年3
    月下旬某日及4 月1 日製造完成甲基安非他命毒品各50公斤
    ，製造之成品旋由被告甲○○以機車將毒品分別載運至屏東
    縣枋寮鄉○○村○○路建興廟前及水底寮某處交付予被告丙
    ○○，被告甲○○則因此獲得被告丙○○事前允諾之報酬共
    新臺幣（下同）30萬元。嗣於94年6 月中旬，被告丙○○又
    將毒品原料載運至上開工寮準備製造毒品，並於95年7 月1
    日12時10分許，三人已著手實施製造甲基安非他命之第一階
    段，嗣經警接獲檢舉前往臨檢，被告甲○○在現場為警查獲
    ，並扣得如附表一所示之物。另被告甲○○當場供出共犯即
    被告丙○○，並以電話聯絡被告丙○○出面，被告丙○○到
    場後旋即為警拘捕，並自願帶同警方至其屏東縣東港鎮○○
    路29之2 號住處，為警搜索並扣得如附表二所示之物，因認
    被告丙○○涉犯毒品危害防制條例第4 條第2 項之製造第二
    級毒品罪、同條第6 項、第2 項之製造第二級毒品未遂罪嫌
    。
二、按犯罪事實應依證據認定之，無證據不得認定其犯罪事實，
    不能證明被告犯罪者，應諭知無罪之判決，刑事訴訟法第15
    4 條第2 項、第301 條第1 項分別定有明文。而事實之認定
    ，應憑證據，如未能發現相當證據，或證據不足以證明，自
    不能以推測或擬制之方法，為裁判基礎；且認定不利於被告
    之事實須依積極證據，苟積極證據不足為不利於被告事實之
    認定時，即應為有利於被告之認定；另認定犯罪事實所憑之
    證據，雖不以直接證據為限，間接證據亦包括在內，然而無
    論直接證據或間接證據，其為訴訟上之證明，須於通常一般
    之人均不致有所懷疑，而得確信其為真實之程度者，始得據
    為有罪之認定，倘其證明尚未達到此一程度，而有合理之懷
    疑存在而無從使事實審法院得有罪之確信時，即應由法院為
    諭知被告無罪之判決（最高法院40年臺上字第86號、30年臺
    上字第816 號、76年臺上字第4986號判例參照）。又按刑事
    訴訟法第156 條第2 項規定：被告或共犯之自白，不得作為
    有罪判決之唯一證據，仍應調查其他必要之證據，以察其是
    否與事實相符，其立法旨意乃在防範被告或共犯自白之虛擬
    致與真實不符，故對自白在證據上之價值加以限制，明定須
    藉補強證據以擔保其真實性。所謂補強證據，係指除該自白
    本身之外，其他足以證明該自白之犯罪事實確具有相當程度
    真實性之證據而言，雖所補強者，非以事實之全部為必要，
    但亦須因補強證據之質量，與自白之相互利用，足使犯罪事
    實獲得確信者，始足當之。共犯之自白，性質上仍屬被告之
    自白，縱先後所述內容一致，或經轉換為證人而具結陳述，
    仍屬不利己之陳述範疇，究非自白以外之其他必要證據，自
    不足作為證明其所自白犯罪事實之補強證據。再按犯毒品危
    害防制條例第4 條第1 項至第4 項之罪，供出毒品來源，因
    而破獲者，得減輕其刑，98年5 月20日修正前毒品危害防制
    條例第17條第1 項定有明文；為發見真實，防範製造毒品者
    作利己損人之不實陳述，用邀減刑寬典，或因不具切身利害
    關係，所為陳述可能有欠嚴謹或任意誇大其詞，製造毒品者
    有關毒品來源之供述，應有相當補強證據足以擔保其陳述之
    真實性，始得作為判斷之依據。故法院對被告或共犯之自白
    ，或製造毒品者有關毒品來源之陳述，應再調查其他補強證
    據，相互參酌，必達於通常一般之人均不致有所懷疑，而得
    確信自白或陳述為真實者，方得為有罪之認定（最高法院98
    年度臺上字第4560號、第3637號判決意旨參照）。
三、公訴意旨認被告丙○○涉犯毒品危害防制條例第4 條第2 項
    之製造第二級毒品罪及同條第6 項、第2 項之製造第二級毒
    品未遂罪嫌，無非係以共同被告甲○○之供述、如附表一、
    附表二所示之扣案物及現場照片、共同被告甲○○遭灼傷之
    照片及內政部警政署刑事警察局95年3 月16日刑鑑字第0950
    011316號鑑定書，為其論據。
四、訊據被告丙○○堅決否認有何製造甲基安非他命之情事，辯
    稱：當天是甲○○被警察抓到後，打電話叫伊過去載運芒果
    ，伊才會過去屏東縣春日鄉○○段218 號山地保留地，於該
    處查扣之物品均非伊所有，而警方在屏東縣東港鎮○○路29
    之2 號查扣之物品係伊已過世之大哥蘇明山所有，亦非伊所
    有，且伊未給過甲○○製造甲基安非他命之報酬等語。經查
    ：
  (一)證人即共同被告甲○○固於警詢、94年7 月3 日偵訊及本院
    羈押訊問時供稱：伊自93年6 月1 日起承租屏東縣春日鄉○
    ○段218 號山地保留地，由「蘇仔」（指被告丙○○，下同
    ）與另一不詳男子於94年1 月20日將製造安非他命（指甲基
    安非他命，下同）之工具及原料運送至該處，「蘇仔」及該
    不詳男子運用警方在該處扣得之物品將毒品製作成麵粉狀後
    ，由伊負責將該粉狀物撥分開來晾乾，伊於94年3 月底及4
    月1 日將成品各50公斤以機車載運至屏東縣枋寮鄉○○路建
    興寺前及水底寮某處交付予「蘇仔」，「蘇仔」給伊之酬勞
    為每公斤3,000 元，並在伊第2 次運送毒品時一次給伊現金
    30萬元，但伊不知道所製作者為毒品等語（見警卷第19至25
    頁、第28至31頁、偵卷第27至29頁、本院94年度聲羈字第16
    4 號卷第5 至10頁），惟於其後偵訊及本院羈押訊問時即改
    稱：丙○○與一不詳男子只有將東西（指警方於上開處所扣
    得之物）載過來放而已，還沒有開始製造，伊沒有幫他們做
    過藥（指甲基安非他命，下同），丙○○也沒有給過伊錢，
    當天丙○○會到現場，是因伊答應警察把丙○○叫來，伊便
    打電話要丙○○過來載芒果等語（見偵卷第45至48頁、第75
    至80頁、本院94年度偵聲字第129 號卷第6 至8 頁），是其
    先後所述已有明顯歧異，其先前之供述是否為真，原有疑問
    。
  (二)再公訴人提出如附表一所示之扣案物，係在共同被告甲○○
    租用之土地上扣得，而如附表一、附表二所示之扣案物，既
    經被告丙○○否認為其所有，惟均未見警方於其上採集指紋
    或其他跡證以證明該等物品與被告丙○○間之關連性，是該
    等物品及現場照片、共同被告甲○○遭灼傷之照片及內政部
    警政署刑事警察局95年3 月16日刑鑑字第0950011316號鑑定
    書，尚不足作為證明共同被告甲○○先前所述之犯罪事實確
    具有相當程度真實性之補強證據。公訴人憑共同被告甲○○
    上開前後不一、存有瑕疵之證詞，及未能建立與被告丙○○
    確有關連性之扣案物、照片、鑑定書等，遽認被告丙○○有
    製造甲基安非他命之情事，其舉證尚有未足，無從認定犯罪
    事實。
五、綜上，公訴人所提證據，不足認定被告丙○○有製造第二級
    毒品或著手製造第二級毒品而未遂之行為，所指出證明之方
    法，尚未達於通常一般之人均不致有所懷疑，得確信其為真
    實之程度，而有合理性懷疑之存在，此外復查無其他積極證
    據足認被告丙○○有何製造第二級毒品之犯行，參諸上開第
    二項說明，即應為被告丙○○有利之認定，而諭知無罪之判
    決。
據上論斷，應依刑事訴訟法第301 條第1 項，判決如主文。
本案經檢察官潘國威到庭執行職務。
中    華    民    國    98    年    11    月    17    日
                  刑事第三庭  審判長法  官  邱明弘
                                    法  官  戴韻玲
                                    法  官  李珮妤
以上正本證明與原本無異。
如不服本判決應於收受判決後10日內向本院提出上訴書狀，並應
敘述具體理由；其未敘述上訴理由者，應於上訴期間屆滿後20日
內向本院補提理由書（均須按他造當事人之人數附繕本）「切勿
逕送上級法院」。
中    華    民    國    98    年    11    月    17    日
                                    書記官  劉淑蓉
附表一：
┌──┬────────┬──┬──────────────┐
│編號│    物品名稱    │數量│            備註            │
├──┼────────┼──┼──────────────┤
│  1 │玻璃球蒸餾器    │ 2個│查獲地點：屏東縣春日鄉○○段│
├──┼────────┼──┤218 地號山坡保留地之工寮    │
│  2 │燒杯            │ 2個│                            │
├──┼────────┼──┤                            │
│  3 │加壓馬達        │ 3具│                            │
├──┼────────┼──┤                            │
│  4 │圓形塑膠盤      │38個│                            │
├──┼────────┼──┤                            │
│  5 │方形塑膠盤      │ 6個│                            │
├──┼────────┼──┤                            │
│  6 │塑膠水桶        │ 4個│                            │
├──┼────────┼──┤                            │
│  7 │塑膠水瓢        │ 3個│                            │
├──┼────────┼──┤                            │
│  8 │蒸餾塑膠管      │ 1捆│                            │
├──┼────────┼──┤                            │
│  9 │製毒藥水        │ 3瓶│                            │
├──┼────────┼──┤                            │
│ 10 │方形塑膠桶      │ 2個│                            │
├──┼────────┼──┤                            │
│ 11 │量杯            │ 3個│                            │
├──┼────────┼──┤                            │
│ 12 │瓷器漏斗        │ 1個│                            │
├──┼────────┼──┤                            │
│ 13 │氯水            │ 9桶│                            │
└──┴────────┴──┴──────────────┘
附表二：
┌──┬────────┬──┬──────────────┐
│編號│    物品名稱    │數量│            備註            │
├──┼────────┼──┼──────────────┤
│  1 │氧化鈉          │ 2桶│查獲地點：屏東縣東港鎮○○路│
├──┼────────┼──┤29之2號被告丙○○住處       │
│  2 │氫氧化鈉之空桶  │ 1桶│                            │
├──┼────────┼──┤                            │
│  3 │氯水之空桶      │ 3桶│                            │
├──┼────────┼──┤                            │
│  4 │馬達            │ 4個│                            │
├──┼────────┼──┤                            │
│  5 │延長電線        │ 2捆│                            │
├──┼────────┼──┤                            │
│  6 │手推車          │ 1臺│                            │
└──┴────────┴──┴──────────────┘


司法院資訊處製作；財團法人民間司法改革基金會備份。
